【裁判字號】    97,台上,2159
【裁判日期】    971016
【裁判案由】    請求遷讓房屋等
【裁判全文】
最高法院民事判決            九十七年度台上字第二一五九號
上  訴  人  乙○○
訴訟代理人  林敬信律師
被 上訴 人  甲○○
上列當事人間請求遷讓房屋等事件，上訴人對於中華民國九十七
年六月十八日台灣高等法院高雄分院第二審判決（九十六年度上
字第一六七號），提起上訴，本院判決如下：
    主  文
原判決除假執行部分外廢棄，發回台灣高等法院高雄分院。
    理  由
本件上訴人主張：伊所有坐落高雄市○○區○○段二六九八之一
地號土地上建物即門牌號碼高雄市○○區○○路一五二號十五樓
之三（下稱系爭房地），遭被上訴人無權占有使用，經索討後仍
拒不返還，致伊受有相當於租金之損害，參酌系爭房地申報地價
及課稅現值暨當地出租行情為每月新台幣（下同）一萬二千元等
情。爰依所有物返還請求權、侵權行為及不當得利之法律關係，
求為命被上訴人應將系爭房地遷讓交還予伊，並自民國九十六年
一月四日起至交還前開不動產之日止，按月給付上訴人一萬二千
元之判決。
被上訴人則以：系爭房地為伊配偶盧新進與上訴人之前手歐文章
於八十年十一月七日合資購買，於八十二年間盧新進將應有部分
二分之一信託登記與歐文章，惟兩造仍共同向貸款銀行繳納本息
。嗣於八十六年間兩人合意由盧新進使用系爭房地，歐文章並於
八十七年間將系爭房地設定擔保本金五百萬元之抵押權與盧新進
。詎上訴人與歐文章間通謀虛偽意思表示成立買賣契約，並移轉
系爭房地之所有權登記，實則欲令伊搬遷以達成其獨占系爭房地
所有權之目的。因系爭房地所有權人仍為歐文章，伊占有系爭房
地係經歐文章同意，自屬有權占有等語，資為抗辯。
原審廢棄第一審所為上訴人勝訴之判決，改判駁回其訴，無非以
：被上訴人自八十六年間起即占用系爭房地。上訴人於九十四年
八月三十一日與訴外人歐文章就系爭房地成立買賣契約，並於同
年九月二十九日辦畢所有權移轉登記之事實，為上訴人所不爭執
，並有買賣契約、土地及建物登記簿謄本附卷可稽，固堪信為真
實。惟查就價金給付之數額，上訴人所陳與買賣契約第二條、第
三條第一項之約定不符。又系爭買賣契約第六條約定：賣方擔保
上項產權清楚，並絕無債務瓜葛，且絕無副擔保之情形；第十四
條並有違約處罰之約定。倘本件係真正買賣，則歐文章明知產權
係與盧新進共有，且其上設有五百萬元之抵押權，卻與被上訴人
在契約上如此約定，豈不自陷違約之境。倘抵押權於出賣前未能
塗銷，上訴人買受系爭房地後將會面臨房地被拍賣之不利結果，
其為保障借予歐文章三百萬元之債權將行落空，尚須支付二百九
十萬元之尾款。顯與常情不符。足證上訴人與歐文章簽訂系爭不
動產買賣合約書係屬通謀虛偽意思表示而無效。至上訴人於九十
四年九月二十七日向彰化銀行九如路分行購買面額八十萬元支票
雖係由歐文章之女歐育貞提示，亦不能執此而認上訴人係支付買
賣價金，而為上訴人有利之認定。是上訴人與歐文章係通謀虛偽
意思而為買賣，其債權行為及物權行為皆屬無效。上訴人自始並
未取得系爭房屋之所有權，從而其本於所有權人之地位，依所有
物返還請求權，請求被上訴人返還系爭房地，併依不當得利及侵
權行為法律關係請求被上訴人按月給付上訴人相當租金之損害，
均為無理由，不應准許等詞，為其判斷之基礎。
按系爭房地係由被上訴人之配偶盧新進與歐文章於八十年十一月
七日合資購買，兩人登記所有權應有部分均為二分之一。惟為爭
取較低貸款利率，於八十二年間兩人即約定將盧新進之應有部分
移轉登記與歐文章及將來出售系爭房地後均分價金。嗣自八十六
年起，因系爭房地未能出租他人收取租金，歐文章遂同意由盧新
進及其家屬即被上訴人使用系爭房地，以便他人看屋時，可隨時
出售。因始終未能出售成功，被上訴人乃繼續居住該處。於八十
七年間為擔保盧新進就系爭房地已出資約五百萬元，歐文章即於
系爭房地設定五百萬元抵押權與盧新進。迄九十四年間歐文章表
示要被上訴人搬遷，復於起訴前再次去電通知交屋，被上訴人均
未置理等情，為被上訴人所自認（見第一審卷第一六頁、第五○
頁、第九三頁）。查上訴人既已登記為所有權人，其縱與歐文章
通謀虛偽為系爭房地所有權移轉登記，在未依法塗銷此項登記以
前，上訴人對被上訴人是否不能本於所有權人之身分行使所有物
返還請求權，尚非無疑。次查盧新進與歐文章既係為出售系爭房
地牟利，盧新進於將系爭房地所有權應有部分二分之一移轉登記
與歐文章時，已非系爭房地之共有人。被上訴人經歐文章同意入
住系爭房地係基於債權關係，似不得以之對抗上訴人，從而上訴
人請求被上訴人返還系爭房地，被上訴人是否得對之主張有權占
有，亦待研求。上訴意旨，指摘原判決不當，求予廢棄，非無理
由。
據上論結，本件上訴為有理由。依民事訴訟法第四百七十七條第
一項、第四百七十八條第二項，判決如主文。
中    華    民    國  九十七  年    十    月   十六   日
                      最高法院民事第四庭
                          審判長法官  許  朝  雄
                                法官  陳  淑  敏
                                法官  鄭  玉  山
                                法官  袁  靜  文
                                法官  阮  富  枝
      本件正本證明與原本無異
                                      書  記  官
中    華    民    國  九十七  年    十    月  二十八  日
                                                     Ｒ


司法院資訊處製作；財團法人民間司法改革基金會備份。
